【裁判字號】    95,上訴,1352
【裁判日期】    950629
【裁判案由】    違反商業會計法等
【裁判全文】
臺灣高等法院刑事判決                95年度上訴字第1352號
上  訴  人  臺灣板橋地方法院檢察署檢察官
被      告  乙○○
上列上訴人因被告違反商業會計法等案件，不服臺灣板橋地方法
院94年度訴字第2950號，中華民國95年3月15日第一審判決(起訴
案號：臺灣板橋地方法院檢察署94年度偵字第20926號)，提起上
      訴，本院判決如下：
    主  文
上訴駁回。
    理  由
一、公訴意旨略以：被告乙○○係林家現代花園股份有限公司（
    下稱林家公司）之負責人，屬商業會計法上之商業負責人，
    於民國92、93年間，明知甲○○並未在林家公司工作、支薪
    ，竟於其業務上所製作之「92年度各類所得扣繳暨免扣繳憑
    單」及「93年度各類所得扣繳暨免扣繳憑單」等會計憑證上
    ，虛偽登載甲○○於92年間在林家公司領得薪資新臺幣（下
    同）12萬8千5百元，93年間則領得薪資8萬零4百62元，並持
    向財政部臺北市國稅局報備以憑核課所得稅額。嗣因林家公
    司於92及93年度營業均虧損，無應納之營利事業所得稅，始
    未生逃漏稅捐之結果。惟按「扣繳憑單」係商業本身有權自
    行製存，用以證明支薪及代扣或免扣所得稅事項之經過而為
    造具記帳憑證所根據之憑證，屬商業會計法所定之內部原始
    商業「會計憑證」，因認被告乙○○所為，係涉犯商業會計
    法第71條第1款之罪嫌。
二、公訴人認被告乙○○涉有違反商業會計法第71條第1 款之罪
    嫌，無非以，前揭事實業據告訴人甲○○於警詢、偵查時指
    證明確，且有證人張碧娟於偵查中證述屬實，並經被告乙○
    ○於警詢、偵查時之供述在卷，復有林家公司營利事業統一
    發證設立登記申請書、92及93年度各類所得扣繳暨免扣繳憑
    單、財政部臺灣省北區國稅局綜合所得稅各類所得資料清單
    、龍洋行商號營利事業統一發證變更登記申請書等，為其主
    要依據。
三、首開公訴意旨，被告被訴犯罪罪嫌之事實，應有「顯性事實
    」與「隱性事實」兩部分。其顯然見之引用法條者，為商業
    會計法第71條第1 款填載不實會計憑證之犯罪事實，而隱藏
    在犯罪事實之文字敘述者，則為所謂「虛偽登載甲○○之薪
    資，並持向財政部臺北市國稅局報核」，係屬於刑法第 215
    條、第216 條偽造、行使業務上登載不實文書之犯罪事實。
    不論顯性事實或隱性事實，前後兩部分犯罪嫌疑均屬起訴效
    力所及，悉為本院審判範圍之所在，合先敘明。
四、關於被告被訴填載不實會計憑證罪嫌部分：
  (1). 按商業會計法第71條第1款（修正前第66條第1款）所稱會
      計憑證，依同法第15條規定，祇包括原始憑證與記帳憑證
      兩類，前者係指證明事項之經過，而造具記帳憑證所根據
      之憑證而言；後者則指證明會計人員之責任，而為記帳所
      根據之憑證而言。然而，所得稅扣繳義務人依所得稅法第
      89 條第3項或同法第92條規定填發扣繳憑單，旨在使稅捐
      稽徵機關蒐集及掌握課稅資料，以利稅捐之稽徵，詳言之
      ，僅係證明全年度支付員工薪資及代為扣繳綜合所得稅之
      情形，作為徵、繳雙方課徵與申報綜合所得稅之依據，並
      非造具記帳憑證所依根據。又同條第9 款規定「薪資支出
      ，未依法扣繳所得稅款者，除應通知限期補繳，補報扣繳
      憑單並依法處罰外，依本條有關規定予以認定」。是以，
      扣繳暨免扣繳憑單在稅法上並非認定薪資支出之原始憑證
      ，自非商業會計法上所稱之原始會計憑證，此有最高法院
      91年度台上字第4229號、92年度台上字第6116號等判決意
      旨足供參照。
  (2). 從而，公訴意旨所指被告填載不實92、93年度甲○○各類
      所得扣繳暨免扣繳憑單部分之行為，因所得扣繳暨免扣繳
      憑單並非商業會計法所稱之會計憑證之故，核與商業會計
      法第71條第1 款之犯罪構成要件有間，自不能以該條款填
      載不實會計憑證罪相繩。
五、關於被告被訴業務上登載不實及行使業務上登載不實文書罪
    嫌部分：
  (1). 公訴人認被告乙○○上開罪嫌，無非以，前揭事實業據告
      訴人甲○○於警詢、偵查時指證歷歷，且經證人張碧娟於
      偵查中之證述在卷，而被告乙○○亦於警詢、偵查時所供
      述，並有林家公司營利事業統一發證設立登記申請書、92
      、93年度各類所得扣繳暨免扣繳憑單（下稱扣繳憑單）、
      財政部臺灣省北區國稅局綜合所得稅各類所得資料清單、
      龍洋行商號營利事業統一發證變更登記申請書等為主要依
      據。
  (2). 惟按犯罪事實應依證據認定之，無證據不得認定犯罪事實
      ；又不能證明被告犯罪者，即應諭知無罪之判決，刑事訴
      訟法第154條第2項、第301條第1項分別定有明文。另告訴
      人之告訴，係以使被告受刑事追訴為目的，是其陳述是否
      與事實相符，仍應調查其他證據以資審認，故在告訴人指
      訴被告涉嫌犯罪之場合，縱令所述情由依其所結合之旁證
      尚非絕無可能，若在一般生活經驗上仍可另為其它有利被
      告之合理推斷，即不得遽以片面之觀點認告訴人之指訴或
      其所本旁證已適於為有罪判斷之依據。次按犯罪事實之認
      定，應憑證據，如未能發現相當證據，或證據不足以證明
      ，自不能以推測或擬制之方法，為裁判基礎，此有最高法
      院40年臺上字第86號判例可參；至於認定犯罪事實所憑之
      證據，雖不以直接證據為限，間接證據亦包括在內，然而
      無論直接或間接證據，其為訴訟上之證明，須達於通常一
      般人均不致有所懷疑，而得確信其為真實之程度，始得據
      為有罪之認定，最高法院76年台臺上字第4986號亦著有判
      例可資參照。
  (3). 經查：
    . 被告乙○○固坦承有以林家公司名義，登載本件告訴人
        甲○○之92年度及93年度扣繳憑單並持向稅捐稽徵機關
        申報之事實，惟堅詞否認有何公訴意旨所指之犯罪行為
        ，辯稱，告訴人甲○○屬於林家公司僱用，負責雜務工
        作，從事打雜、收發，其英文名字為「BANNY」，本件
        薪資明細表乃請款人即告訴人自己製作，嗣由張碧娟協
        助製單後，始交予會計師，文書上之甲○○名字係告訴
        人本人所簽，薪資亦告訴人親自領訖。告訴人原與一群
        人前來，欲在林家公司營業地址中經營咖啡廳，但因尚
        未成立公司，告訴人之開銷悉由被告公司支出，嗣後其
        他人均告離去，獨留下告訴人一人，被告公司本不予續
        僱，然告訴人向林家公司諉外經營之張碧娟哭訴，始以
        張碧娟所經營之龍洋行繼續僱用。林家公司因諉外經營
        之故，未僱用固定員工，人事委外皆由張碧娟負責，仍
        屬林家公司所僱用，雖非經過應徵之正式員工，有似臨
        時工，但其非固定薪資亦為國稅局所訂會計科目之一，
        按其薪資所得製作扣繳憑單、申報國稅局，於法並無不
        合云云。
     .按被告乙○○於業務上登載林家公司支給甲○○薪資之
        扣繳憑單，分別為12萬8千5百元及8萬零4百62元之92年
        度及93年度並持向財政部臺北市國稅局報備以憑核課所
        得稅額等事實，為被告是認不諱，核與告訴人甲○○所
        述相符，並有林家公司營利事業統一發證設立登記申請
        書、92、93年度各類所得扣繳憑單、財政部臺灣省北區
        國稅局綜合所得稅各類所得資料清單在卷可稽，固堪認
        定。然究竟被告是項業務上登載有無不實？則須以甲○
        ○在92、93年間是否受僱於林家公司以及甲○○有無向
        林家公司領取12萬8千5百元及8萬零4百62元為斷。是故
        ，本件被告被訴業務上登載不實及行使業務上登載不實
        文書罪嫌部分，有疑義而待進一步認定者厥為，甲○○
        在92、93年間是否受僱於林家公司？以及甲○○有無領
        取林家公司所發給之薪資12萬8千5百元及8萬零4百62
        元？
     .查被告以林家公司名義承租台北縣板橋市○○路○段3
        21號地下1樓全部及321、323、325、327、329、331號
        各1、2樓全部之事實，有房屋租賃契約 (見原審卷第
        24-27頁）可證；證人張碧娟為經營龍洋行負責人，統
        一編號為00 000000號，係在上開文化路2段331號1樓經
        營咖啡廳現場之技術顧問，負責現場人員管理及品質管
        制，有龍洋行之營利事業統一發證變更登記申請書為證
        ，且經張碧娟於原審證述屬實（見同上偵查卷第39頁、
        原審卷第45頁）；而告訴人甲○○係與一群朋友前來找
        張碧娟教導製售咖啡工作或開設公司，但後來其他人皆
        離去，祇甲○○一人於92年10月份至94 年2月2日留下
        之事實，業據被告與告訴人甲○○於原審審理中以及證
        人張碧娟於偵查中供明在卷（見原審卷第17、87頁、同
        上偵查卷第61、62頁）。足見告訴人甲○○於92及93年
        確有在林家公司承租之台北縣板橋市○○路上址工作無
        訛。
     .次查：告訴人甲○○與一群朋友於92年前來上址之初，
        擬成立公司但無任何硬體與軟體設施，經被告引薦，始
        由龍洋行負責人張碧娟教導其義大利咖啡技術，告訴人
        甲○○甚至須支付張碧娟束脩之事實，業據證人張碧娟
        於原審95年2月9日審判中結證明白，核與被告上開辯解
        吻合，堪予採信。足見告訴人甲○○於92年前來上址，
        絕非前來受僱於龍洋行或張碧娟，否則豈有告訴人甲○
        ○未向龍洋行領取工資，反而支付張碧娟學費之理？
      被告在原審提出屬於林家公司營業事務之開元食品工業公
      司92年11月簽認單、93年3 月簽認單、電腦設備移交同意
      書各1 紙、購買蔬菜及金桔之現金支出傳票發1張、發票5
      張，證明均經告訴人甲○○簽收、簽認或同意，有各該文
      書在卷可稽，且經告訴人甲○○是認無誤（見原審卷第19
      -21頁、第95-97頁），足見告訴人甲○○有在上址為林家
      公司提供勞務工作無疑。
      而本件告訴人甲○○於92年間領取林家公司薪資12萬8千5
      百元、93年間領取薪資8萬零4百62元之事實，業經證人張
      碧娟於偵查中證稱，被告之林家公司公司雖未給付甲○○
      固定薪資，但有付予報酬，除被告親自付給一次之外，其
      他均由我轉交，每次約給25,000元云云 (見偵查卷第53頁
      ）；於原審證稱，92年林家公司支付甲○○12萬餘元、93
      年不到10萬元云云（見原審92年2月9日審判筆錄），並有
      告訴人甲○○簽名並載明係『薪資支出』之現金支出傳票
      影本6張在卷可稽 (見偵查卷第15 -17頁)。足見被告所辯
      林家公司有僱用告訴人甲○○以及告訴人甲○○有領取本
      件薪資之事實，應非無據。
  (4). 從而，被告業務上登載本件林家公司支出告訴人甲○○之
      薪資以及持以向稅捐機關申報等事實，難認有不實之情形
      。原審諭知被告無罪之判決，並無違誤。
六、公訴人上訴意旨略以，被告、龍洋行之負責人張碧娟及告訴
    人甲○○在偵審均曾供稱或證稱林家公司並未僱用告訴人甲
    ○○云云，告訴人甲○○甚而證稱，其係受僱於龍洋行之張
    碧娟，非林家公司之被告，並不同意林家公司登載、申報本
    件薪資扣繳資料云云，原審對此等證據，疏於審酌；況本件
    若非被告業務上不實登載之犯罪，則係龍洋行張碧娟業務上
    不實登載之犯罪，原審對之亦漏未審酌云云。
七、惟查關於本件告訴人甲○○之僱主為誰一節，究之告訴人甲
    ○○之證詞，其於原審審理時，先則確認受僱予龍洋行，但
    經當庭提示其親手簽認之扣繳憑單後，則改稱「因為張小姐
    （張碧娟）說我有拿到錢所以就要簽」云云，次經質問是否
    同意林家公司以雇主名義申報所得，則又陳稱「沒有同意不
    同意，他們給我錢我就簽，要報哪一家我不清楚」云云，復
    經詢明究竟係領取被告之薪資抑或領取張碧娟之薪資時，告
    訴人甲○○卻答稱「我拿到工資就好，沒有想過這個問題」
    （見原審95年3月1日審判筆錄）。核其證詞前後不一，本已
    難予憑信，且觀之其於辨認自己所簽認之扣繳憑單後，逐漸
    規避問題，不敢肯定原來所謂受僱於龍洋行之說詞，尤難認
    其所謂受僱於龍洋行之說詞為真。
    次查告訴人原與一群人前來，欲在林家公司營業地址中經營
    咖啡廳，但未成就其事，嗣其他人均告離去，告訴人獨留下
    ，被告本擬將之逐出，惟經張碧娟說項，始得以留下，然告
    訴人除曾向張碧娟請益義大利咖啡技術之外，而留在林家公
    司營業地址期間，並無自己之創業；且在此期間內，告訴人
    似須替被告之林家公司做事，似又須聽命予龍洋行之張碧娟
    等情，已如前述。是故，告訴人關於本件92、93年度薪資登
    載與申報所生之誤會，恐係自己當時之角色混亂所致。末按
    ，起訴之效力，不及於檢察官所指被告以外之人，刑事訴送
    法第266 條定有明文。本件檢察官僅起訴被告乙○○犯罪，
    起訴書並未敘述龍洋行張碧娟之犯罪事實，龍洋行張碧娟縱
    有業務上不實登載之犯罪，亦非本件起訴效力之所及，本院
    當然無從審理。
    綜上，公訴人之上訴，為無理由，應予駁回。
據上論斷，應依刑事訴訟法第368條，判決如主文。
本案經檢察官鄭富銘到庭執行職務。
中    華    民    國    95    年    6    月    29    日
                  刑事第一庭    審判長法  官  蔡長溪
                                      法  官  陳春秋
                                      法  官  陳祐治
以上正本證明與原本無異。
如不服本判決，應於收受送達後十日內向本院提出上訴書狀，其
未敘述上訴之理由者並得於提起上訴後十日內向本院補提理由書
（均須按他造當事人之人數附繕本）。
                                      書記官  蔡慧娟
中    華    民    國    95    年    6     月    29    日


司法院資訊處製作；財團法人民間司法改革基金會備份。
